【裁判字號】    97,上訴,1108
【裁判日期】    970507
【裁判案由】    偽造文書等
【裁判全文】
臺灣高等法院刑事判決                97年度上訴字第1108號
上  訴  人
即  被  告  乙○○
上列上訴人因偽造文書等案件，不服臺灣板橋地方法院96年度訴
字第2628號，中華民國97年1 月16日第一審判決（起訴案號：臺
灣板橋地方法院檢察署96年度偵字第1102號，暨臺灣士林地方法
院檢察署移送併辦案號：96年度偵字第7500號），提起上訴，本
院判決如下：
    主  文
原判決撤銷。
乙○○犯如附表所示之罪，各宣告如附表所示之刑，有期徒刑部
分各減為如附表所示之減得之刑，應執行有期徒刑伍月，如易科
罰金，以銀元佰元即新臺幣玖佰元折算壹日。緩刑參年。偽造
甲○○及張耀賢名義之委託書各壹張上所偽造之「甲○○」及「
張耀賢」署押各壹枚，均沒收之。
    事  實
一、乙○○前係址設臺北縣三重市○○○路122 號之三重汽車客
    運有限公司（下稱三重客運公司）站務員，辦理三重客運公
    司淡水站各項綜合站務工作，熟知每逢有公司員工服喪，三
    重客運公司即會從其他員工的薪資中收取每人新臺幣（下同
    ）20元以集成互助金後，發放給該服喪之員工。適因公司同
    事甲○○於民國（下同）95年4 月間正值父喪期間，尚未領
    取互助金，乙○○得知後，認有機可乘，竟意圖為自己不法
    之所有，並基於行使偽造文書之犯意，於同年4 月24日，在
    三重客運公司淡水站內，未徵得甲○○同意，即冒用甲○○
    名義偽造授權乙○○代領互助金之委託書1 紙，並於該委託
    書上偽簽「甲○○」之姓名，及盜蓋甲○○留存三重客運公
    司淡水站請假之專用印章於上開委託書上，持往三重客運公
    司財務部（起訴書誤載為三重客運公司淡水站），向不知情
    之承辦人員行使請領互助金，致不知情的承辦人員陷於錯誤
    ，誤以為乙○○有受委任代為領取互助金，而於同日將應發
    放予甲○○之互助金24,340元支付予乙○○，足生損害於甲
    ○○及三重客運公司核發互助金之正確性。乙○○領取該筆
    互助金後，於同年月26日獲悉甲○○將請假自行前住三重客
    運公司領取該筆互助金，為免東窗事發，遂於該日主動告訴
    甲○○其已代為領取互助金，惟仍隱瞞實際已領取互助金正
    確數額，而向甲○○謊稱其可領得之互助金額僅有21,340元
    ，並向甲○○表示要借款2,000 元，而僅交付19,340元予甲
    ○○。
二、乙○○復因缺錢花用，竟又意圖為自己不法之所有，利用自
    95 年5月17日其同事張耀賢父親辭世起至同年7 月20日出殯
    日止，由其幫忙張耀賢代收奠儀之機會，在上開淡水站內陸
    續代收之奠儀禮金共計39,000元（含該公司董事長包付2000
    元）後，於同年7 月中旬某日（起訴書漏未記載侵占上開奠
    儀之時間）將之予以侵占入己。
三、乙○○再利用張耀賢父喪得請領公司互助金之機會，意圖為
    自己不法所有，並基於行使偽造文書之犯意，而於95年7 月
    24日，未徵得張耀賢同意，即冒用張耀賢偽造授權乙○○代
    領互助金之委託書1 紙，並於該委託書上偽簽「張耀賢」之
    姓名，及盜蓋張耀賢留存三重客運公司淡水站請假之專用印
    章於上開委託書上，持以向三重客運公司財務部（起訴書誤
    載為三重客運公司淡水站）請領張耀賢之互助金，使三重客
    運公司之承辦人員陷於錯誤，誤以為乙○○有受委任代為領
    取互助金，而於同日將張耀賢之互助金24,460元轉交乙○○
    ，足生損害於張耀賢及三重客運公司核發互助金之正確性。
    嗣張耀賢前往三重客運公司領取互助金，發現已遭乙○○領
    走，向乙○○詢問並催討無著，始悉上情，嗣經三重客運公
    司清查後，發現甲○○之互助金亦係遭乙○○領走。
四、案經三重客運公司告訴臺灣板橋地方法院檢察署檢察官偵查
    起訴暨張耀賢訴由臺灣士林地方法院檢察署檢察官移送併案
    審理。
    理  由
一、按刑事訴訟法第159條第1項雖規定，被告以外之人於審判外
    之言詞或書面陳述，除法律有規定外，不得作為證據。惟同
    法第159條之5第1、2項已規定，經當事人於審判程序同意作
    為證據，法院審酌該言詞陳述或書面陳述作成時之情況，認
    為適當者，亦得為證據。當事人、代理人或辯護人於法院調
    查證據時，知有第159條第1項不得為證據之情形，而未於言
    詞辯論終結前聲明異議者，視為有前項之同意（指同條第1
    項之同意作為證據），此乃第159條第1項所容許，得作為證
    據之例外規定之一。本件被告乙○○及檢察官於言詞辯論終
    結前，均未就所調查之證據主張有刑事訴訟法第159條第1項
    不得為證據之情形，本院復審酌各該證據作成時之情況，認
    為適當，是本案經調查之證據均有證據能力，合先敘明。
二、訊據上訴人即被告乙○○對於上揭時、地，未經甲○○、張
    耀賢之同意而冒用甲○○、張耀賢名義偽造委託書各1 紙，
    並於委託書上偽簽甲○○、張耀賢之姓名，及盜蓋甲○○、
    張耀賢留存三重客運公司淡水站請假之專用印章於上開委託
    書，並持以向三重客運公司財務部請領互助金，將甲○○及
    張耀賢之前述互助金領走，並有侵占代收上開奠儀禮金等情
    供承不諱，核與證人甲○○、張耀賢、告訴代理人羅時鴻於
    偵訊及原審證述情節相符，並經證人簡鼎新、謝炳坤、藍明
    德、孫小萍、駱照文、張永祥、松慕義、李永烈、顏志傑、
    鄭弘心、黃秀勤、李春生、呂文忠、林旭明、謝劍文、劉邦
    奇、張志嘉、林基祥、陳武峰、陳永川、葉清龍、翁安順、
    張旭旗、蘇傳興等人於警詢均證稱：確有將奠儀交由被告代
    為轉交予告訴人張耀賢之情屬實，復有偽造甲○○、張耀賢
    之委託書，及三重客運公司員工請領互助金登記簿影本各1
    紙、奠儀禮金簿影本共計5 紙在卷可稽，足見被告之自白與
    事實相符，自堪採為認定犯罪之證據。本件事證明確，被告
    犯行足以認定，應予依法論科。
三、刑法修正後之法律適用：
    按行為後法律有變更者，適用行為時之法律。但行為後之法
    律有利於行為人者，適用最有利於行為人之法律，刑法第2
    條第1 項定有明文，而刑法第2 條係規範行為後法律變更所
    生新舊法律比較適用之準據法，是刑法第2 條本身雖經修正
    ，但該條文既屬適用法律之準據法，本身尚無比較新舊法之
    問題，應逕適用裁判時之刑法第2 條規定以決定適用之刑罰
    法律。次按法律變更之比較適用，比較時應就罪刑有關之共
    犯、未遂犯、想像競合犯、牽連犯、連續犯、結合犯，以及
    累犯加重、自首減輕暨其他法定加減（如身分加減）與加減
    例等一切情形，綜其全部罪刑之結果而為比較；且就比較之
    結果，須為整體之適用，不能割裂分別適用各該有利於行為
    人之法律，此即法律變更之比較適用所應遵守之「罪刑綜合
    比較原則」及「擇用整體性原則」（參照最高法院24年上字
    第4634號判例、同院27年上字第2615號判例，及最高法院95
    年第八次刑事庭會議決議）。被告於為前述事實欄(一)行為後
    ，刑法第33條、第51條第5款等規定均業經修正，於94年2月
    2日經總統公布，並自95年7月1 日起施行（以下簡稱新刑法
    ，修正前刑法簡稱舊刑法），茲說明本案新舊刑法適用情形
    如下：
  (一)關於罰金刑，刑法分則編各罪所定罰金刑之貨幣單位原為銀
    元，舊刑法第33條第5款規定：「罰金：1元（銀元）以上。
    」，而依罰金罰鍰提高標準條例規定，就72年6 月26日前修
    正之刑法部分條文罰金數額提高2 至10倍，其後修正者則不
    提高倍數，並依現行法規所定貨幣單位折算新臺幣條例規定
    ，以銀元1元折算新臺幣3 元。而新刑法第33條第5款規定：
    「罰金：新臺幣1000元以上，以百元計算之。」，新刑法第
    33條第5 款所定罰金貨幣單位經修正為新臺幣後，刑法分則
    各罪所定罰金刑之貨幣單位亦應配合修正為新臺幣，為使刑
    法分則編各罪所定罰金之最高數額與刑法修正前趨於一致，
    乃增訂刑法施行法第1條之1：「中華民國94年1月7日刑法修
    正施行後，刑法分則編所定罰金之貨幣單位為新臺幣。94年
    1月7日刑法修正時，刑法分則編未修正之條文定有罰金者，
    自94年1月7日刑法修正施行後，就其所定數額提高為30倍。
    但72年6月26日至94年1月7 日新增或修正之條文，就其所定
    數額提高為3 倍。」。從而，刑法分則編各罪所定罰金刑之
    最高數額，於上開規定修正後並無不同，惟新刑法第33條第
    5 款所定罰金刑最低數額，較之修正前提高，自以舊刑法第
    33條第5款規定有利於被告。
  (二)舊刑法第51條第5 款規定有關數罪併罰，分別宣告其罪之刑
    ，在定其應執行之刑時，「宣告多數有期徒刑者，於各刑中
    之最長期以上，各刑合併之刑期以下，定其刑期。但不得逾
    二十年」，而新刑法第51條第5 款係規定：「宣告多數有期
    徒刑者，於各刑中之最長期以上，各刑合併之刑期以下，定
    其刑期。但不得逾三十年」，經新舊法比較結果，新刑法並
    非較有利於被告。裁判確定前犯數罪，其中一罪在新刑法施
    行前者，亦同（最高法院95年度第8 次刑事庭會議決議可資
    參照）。
  (三)經綜合前述各項罪刑法律變更，整體為「從舊從輕」之比較
    結果，應一體適用被告行為時即舊刑法之規定，較有利於被
    告，合先敘明。
  (四)至於新刑法第55條有關想像競合規定，增列但書「不得科以
    較輕罪名所定最輕本刑以下之刑」，此為科刑之限制，乃係
    關於想像競合犯法理之明文化，非屬法律之變更，尚無比較
    新舊法之問題，應逕適用裁判時之刑法第55條之規定。
四、核被告先後所為行使偽造甲○○及張耀賢之委託書，向三重
    客運公司財務部詐領甲○○及張耀賢之互助金部分，均犯刑
    法第216條、第210條之行使偽造私文書罪及同法第339條第1
    項之詐欺取財罪。又被告意圖為自己不法之所有，而侵占自
    己代收而持有之前揭奠儀禮金，核其所為係犯刑法第335 條
    第1 項之罪。被告其盜用印章及偽造署押之行為均屬偽造私
    文書之階段行為，其偽造私文書之低度行為亦為行使之高度
    行為所吸收，均不復另論。又臺灣士林地方法院檢察署檢察
    官以96年度偵字第7500號移送原審併案審理之事實，核與本
    案上揭事實欄二及三所示之事實相同，屬同一案件，法院自
    得併予審究，附此陳明。再被告上開2 次行使偽造委託書以
    詐領上開2 筆互助金之犯行，各係於同一時、地，分別以同
    一行為而同時觸犯行使偽造私文書罪及詐欺取財罪二罪，均
    為想像競合犯，應依刑法第55條之規定，從一重罪行使偽造
    私文書罪處斷。公訴意旨認上開二罪間有方法、目的之牽連
    關係，屬修正前刑法第55條規定之牽連犯，容有誤會，併此
    敘明。被告所為上開2 次行使偽造私文書罪與侵占罪，犯意
    各別，行為互殊，應予分論併罰。
五、原審對被告予以論罪科刑，固非無見，惟被告所犯三罪，均
    於96年4 月24日以前所犯，符合中華民國96年罪犯減刑條例
    之減刑要件，均應予減刑，於判決主文應先諭知宣告刑，再
    諭知減刑後之刑度，然原判決就所犯各罪之宣告刑於主文竟
    分別載為「減為有期徒刑肆月」、「減為有期徒刑肆月」、
    「減為有期徒刑參月」，顯有未合。被告上訴意旨以已與告
    訴人和解為由，請求從輕量刑云云，雖無理由，但原判決既
    有上開可議之處，自應由本院撤銷改判。爰審酌被告一時貪
    念而犯本案，然其於本院尚能坦承犯行，頗表悔意，且已與
    告訴人達成和解，但尚未完全清償，並參酌其侵占、詐欺之
    金額之數額，與告訴人為同事關係，及其他一切情狀，各量
    處如主文所示之刑。而被告為前述事實欄一所示行為後，刑
    法第41條已經修正，依舊刑法第41條第1 項前段規定：「犯
    最重本刑為五年以下有期徒刑以下之刑之罪，而受六個月以
    下有期徒刑或拘役之宣告，因身體、教育、職業、家庭之關
    係或其他正當事由，執行顯有困難者，得以一元以上三元以
    下折算一日，易科罰金。」，而被告行為時之易科罰金折算
    標準，依95年7月1日修正條文施行前罰金罰鍰提高標準條例
    第2條前段之規定（該條業經總統於95年5月17日公布刪除，
    並自95年7月1日失效），就其原定數額提高為100倍折算1日
    ，則被告行為時之易科罰金折算標準，應以銀元100元至300
    元折算1日，經折算為新臺幣後，係以新臺幣300元至900 元
    折算為1日；惟新刑法第41條第1項前段則規定：「犯最重本
    刑為五年以下有期徒刑以下之刑之罪，而受六個月以下有期
    徒刑或拘役之宣告者，得以新臺幣一千元、二千元或三千元
    折算一日，易科罰金。」，比較修正前後之易科罰金折算標
    準，以修正前刑法第41條第1 項前段規定較有利於被告，故
    如附表編號1 所示之宣告有期徒刑部分，應依修正前刑法規
    定諭知易科罰金之折算標準，而被告所犯其餘如附表編號2
    、3號之罪，則適用行為時即新刑法第41條第1項前段規定諭
    知易科罰金之折算標準。又查中華民國九十六年罪犯減刑條
    例業經立法院制定，並業經總統於96年7月4日公布，自96年
    7月16日起生效，本件被告所犯各犯罪之時間均係在96年4月
    24日以前，均合於上開減刑條例第2條第1 項第3款之規定，
    且非同條例第3 條所定不得減刑之罪，是均併依上開減刑條
    例規定各減輕其刑二分之一。查被告所為如附表編號1 號所
    示之罪係在新刑法施行前，其餘各罪係在新刑法施行後，則
    應依修正前刑法第51條第5 款規定定其應執行之刑，並依修
    正前刑法第41條第1 項前段規定諭知易科罰金之折算標準，
    以資懲儆。至於被告冒用甲○○及張耀賢名義所偽造之委託
    書2 紙，已交付予三重客運公司收執，已非被告所有之物，
    本院自無從諭知沒收，惟上開偽造委託書2 紙上之偽造「甲
    ○○」及「張耀賢」之署押各1 枚，不問屬於犯人與否，均
    應依刑法第219條規定宣告沒收。
六、末查，被告未曾故意犯罪而受有期徒刑以上刑之宣告，有本
    院被告前案紀錄表在卷可據，其因一時貪念而犯罪，但事後
    坦承犯行，並已與告訴人達成和解，被告當庭亦頗表悔意，
    經此次科刑之宣告，足資警惕，應無再犯之虞，本院認所處
    之刑以暫不執行為適當，爰併宣告緩刑三年，以勵自新。
據上論斷，應依刑事訴訟法第369條第1項前段、第364條、第299
條第1項前段、刑法第2條第1 項前段、刑法第216條、第210條、
第219條、第335條第1項、第339條第1項、第55條、第74條第1項
第1款，修正前暨修正後刑法第41條第1項前段、修正前刑法第51
條第5款、第9款，刑法施行法第1條之1，修正前罰金罰鍰提高標
準條例第2條，現行法規所定貨幣單位折算新台幣條例第2條，判
決如主文。
本案經檢察官張啟彬到庭執行職務。
中    華    民    國    97    年    5     月    7     日
                  刑事第十庭    審判長法  官 楊炳禎
                                      法  官 陳博志
                                      法  官 李春地
以上正本證明與原本無異。
如不服本判決，應於收受送達後十日內向本院提出上訴書狀，其
未敘述上訴之理由者並得於提起上訴後十日內向本院補提理由書
（均須按他造當事人之人數附繕本）。
                                      書記官 蘇秋
中    華    民    國    97    年    5     月    8     日
附錄：本案論罪科刑法條全文
刑法第216條
行使第210條至第215條之文書者，依偽造、變造文書或登載不實
事項或使登載不實事項之規定處斷。
刑法第210條
偽造、變造私文書，足以生損害於公眾或他人者，處5 年以下有
期徒刑。
刑法第335條第1項
意圖為自己或第三人不法之所有，而侵占自己持有他人之物者，
處5年以下有期徒刑、拘役或科或併科1千元以下罰金。
刑法第339條第1項
意圖為自己或第三人不法之所有，以詐術使人將本人或第三人之
物交付者，處5年以下有期徒刑、拘役或科或併科1千元以下罰金
。
附表：
┌──┬─────────┬────────┬─────────┬─────────┬────────┐
│編號│犯罪時間及地點    │罪            名│  宣    告    刑  │ 減得之刑         │科刑所適用法條  │
├──┼─────────┼────────┼─────────┼─────────┼────────┤
│1   │95年4 月24日，在三│行使偽造私文書，│有期徒刑肆月，如易│減為有期徒刑貳月，│刑法第216 條、第│
│    │重客運公司淡水站內│足以生損害於他人│科罰金，以銀元佰│如易科罰金，以銀元│210 條、修正前刑│
│    │及臺北縣三重市正義│                │元即新臺幣玖佰元折│佰元即新臺幣玖佰│法第41條第1 項前│
│    │北路122 號三重客運│                │算壹日，扣案之偽造│元折算壹日。      │段、刑法第219 條│
│    │公司財務部        │                │甲○○名義出具之委│                  │                │
│    │                  │                │託書壹紙上之偽造「│                  │                │
│    │                  │                │甲○○」署押壹枚，│                  │                │
│    │                  │                │沒收。            │                  │                │
├──┼─────────┼────────┼─────────┼─────────┼────────┤
│2   │95年7 月24日，在三│行使偽造私文書，│有期徒刑肆月，如易│減為有期徒刑貳月，│同上            │
│    │重客運公司淡水站內│足以生損害於他人│科罰金，以新臺幣壹│如易科罰金，以新臺│                │
│    │及臺北縣三重市正義│                │仟元折算壹日，扣案│幣壹仟元折算壹日。│                │
│    │北路122 號三重客運│                │之偽造張耀賢名義出│                  │                │
│    │公司財務部        │                │具之委託書壹紙上之│                  │                │
│    │                  │                │偽造「張耀賢」署押│                  │                │
│    │                  │                │壹枚，沒收。      │                  │                │
│    │                  │                │                  │                  │                │
├──┼─────────┼────────┼─────────┼─────────┼────────┤
│3   │95年7 月中旬某日，│意圖為自己不法之│有期徒刑月，如易│減為有期徒刑壹月又│刑法第335 條第1 │
│    │在三重客運公司淡水│所有，而侵占自己│科罰金，以新臺幣壹│拾伍日，如易科罰金│項、第41條第1 項│
│    │站內              │持有他人之物    │仟元折算壹日。    │，以新臺幣壹仟元折│前段            │
│    │                  │                │                  │算壹日。          │                │
├──┴─────────┴────────┴─────────┴─────────┴────────┤


司法院資訊處製作；財團法人民間司法改革基金會備份。
